【裁判字號】    95,訴,1062
【裁判日期】    980527
【裁判案由】    偽造文書
【裁判全文】
臺灣士林地方法院刑事判決
公  訴  人  臺灣士林地方法院檢察署檢察官
被      告  卯○○○
上列被告因偽造文書等案件，經檢察官提起公訴（95年度偵字第
1600號），本院判決如下：
    主  文
卯○○○連續行使偽造準私文書，足以生損害於他人，處有期徒
刑壹年，減為有期徒刑陸月，如易科罰金，以銀元參佰元即新臺
幣玖佰元折算壹日。
    事  實
一、緣卯○○○於民國（下同）86年2 月20日，在臺北市○○區
    ○○路同基菜市場（下稱同基菜市場）內，召集民間互助會
    ，並自任會首，邀請如附表所示之會員以附表所示之名義加
    入，會期自86年2 月20日起至91年2 月5 日止，含會首共97
    會，約定每會新臺幣（下同）2 萬元，採內標制，於每月20
    日下午1 時在同基菜市場其攤位開標，且每3 個月（即每逢
    3 、6 、9 、12月）之當月5 日再加標1 次，自89年3 月5
    日起改為每月之5 日及20日開標2 次，不再加標，活會會員
    以填寫標單方式競標，最高標息者得標。其後自89年7 月20
    日起因會員競標激烈，均係以最高標息7 千元，由參與投標
    之活會會員將投標之金額填寫作成標單後依序排列成圓形，
    由會首將筆置於中間旋轉，再以翻越日曆之方式決定單數或
    雙數判定向左或向右轉，復依日曆之日期自筆旋轉停指之標
    單開始起算日數決定得標之標單，嗣因經濟不景氣，未依原
    約定自89年3 月5 日起每月5 日及20日開標之方式，仍延續
    先前之3 、6 、9 、12月5 日加標之方式為之，故該會應延
    長至92年2 月20日截止，而卯○○○已於前開互助會起會前
    之86年1 月20日如數收取會頭錢完畢。
二、詎卯○○○自前開互助會起會後至91年3 月20日（最後一次
    開標）前之期間內，基於意圖為自己不法所有之概括犯意，
    利用互助會會員彼此互不認識，活會會員亦非每次均到場參
    與投標，且活會會員在標單上或僅書寫投標標息未載姓名，
    亦無從查證投標標單及得標會員之真實性下，竟連續5 次於
    不詳開標日，冒用不詳活會會員之名義填寫不詳投標金額後
    偽造標單得標，致活會會員陷於錯誤，而依會首卯○○○之
    要求而繳納活會會款，足生損害於活會會員及遭冒名之會員
    。嗣於91年3 月20日最後一次開標時原應僅剩15個活會，卻
    超出此數額之活會會員前來投標，卯○○○雖表示會處理，
    而如常開標由活會會員壬○○以內標標息7,000 元得標，活
    會會員因而續繳活會會款，迨至次月即91年4 月20日開標時
    ，卯○○○已逃匿無蹤，經活會會員彼此清查後發現只剩14
    個活會，未得標之活會數員竟有19會，始知悉遭卯○○○詐
    騙其中5 會，總計詐得之會款約123 萬5 千元【因冒標時間
    、標息不明，故以91年3 月20日前之最後5 會，最高標息7
    千元計算，其方式為：19個活會會員X1萬3 千元X 5 會（2
    萬元-7千元）=123萬5 千元】。
    理  由
壹、程序方面：按被告以外之人於審判外之陳述，雖不符前4 條
    之規定，而經當事人於審判程序同意作為證據，法院審酌該
    言詞陳述或書面陳述作成時之情況，認為適當者，亦得為證
    據。當事人、代理人或辯護人於法院調查證據時，知有第15
    9 條第1 項不得為證據之情形，而未於言詞辯論終結前聲明
    異議者，視為有前項之同意，刑事訴訟法第159 條之5 定有
    明文。查證人劭黃玉瓊、郭許美秀（即子○○之告訴代理人
    ）、寅○○、巳○○、丙○○、壬○○戌○○、午○（顏花
    之夫）、亥○、癸○○、丑○○、丁○○○、甲○○、戊○○○、己○○○、林福順等人於歷次警偵訊所為之證述，均
    屬被告以外之人於審判外之陳述，然前開證人於警偵訊所為
    之證述，業經檢察官及被告於本院97年11月12日準備程序時
    當庭表示不爭執證據能力，並於本院98年4 月14日、5 月15
    日審理期日進行調查證據時同意作為本案之證據，而本院考
    量前開證人於警偵訊證述時均有全程錄音，所述亦屬其等親
    身經驗之事，其中證人丙○○、戌○○、午○、亥○於偵查
    供述前業經法定具結程序，且無證據證明所述有受到任何強
    暴、脅迫或其他不正方法取供之情，是以，認前開證人於警
    偵訊所為之證述內容得為證據。
貳、實體方面
一、訊據被告卯○○○固不否認召集前開互助會，並於91年3 月
    20日最後一次開標後即倒會之事實，惟否認有何偽造標單冒
    名投標詐取活會會員會款之犯行，辯稱：因遭其他會員倒會
    才會週轉不靈而倒會云云。
二、質之各活會會員所為之證述如下：
  (一)證人寅○○於本院審理時證稱：我共參加4 會分別是會單編
    號85至88號，其中編號86至88號已經得標是死會，只剩一個
    活會，我幾乎每次都有去參加投標，也都有寫會單，如果活
    會會員有參加投標，開標時從標單的摺法不同可以辨別是何
    在場會員得標外，91年3 月20日最後一次開標我有到場未得
    標，有繳交活會會款，91年4 月20日活會會員聽到風聲紛紛
    到場欲投標時，被告已逃匿，彼此清查才發現只剩14會卻有
    19個活會會員，活會會員之姓名就如同證人庚○○○所提出
    之會員名單等語明確，核與其於歷次警偵訊之證述內容均屬
    一致。
  (二)證人壬○○於本院審理時證稱：我是參加編號56、57、58、
    59號，編號56號梁美真是我太太，編號58、59都是我弟弟癸○○參加的，因被告於90年3 月間事前告知我弟弟癸○○要
    用其名義投標1 會並得標，所以91年3 月20日最後一次開標
    時我去參加時寫了3 張標單，我到場時被告已將會單排好，
    加上我的3 張標單數量就超過活會會員人數，但這次我有得
    標，被告也有給我得標會款，標單沒有寫名字，只有寫日期
    及標息然後把標單丟下去，標單紙是我帶去的所以認得，91
    年3 月20日得標1 會，連同我弟弟名義的活會只剩2 會等語
    明確，與其警偵訊所述大致相同，亦與證人癸○○於警詢時
    證稱：我參加2 會等語相符（95年度調偵字第77號卷第10
    至11頁），更為被告所不否認。
  (三)證人巳○○於本院審理時證稱：編號50號素月是我，素月是
    我媽媽的名字，被告說我的名字不好寫，因認識我媽媽所以
    寫素月，91年3 月20日這次投標時我沒有去參加，是託我爸
    爸去的，有繳該會的活會會款，我約從兩年前就開始投標，
    之前也曾經打電話請被告幫我投標，或是透過人家幫我標，
    我自己也有去過，但每次都沒有標到，去投標時只在標單上
    寫金額，標單出來都會排圓圈我知道我標單放的位置，91
    年4 月20日被告不見了很多人在場，大家就留下電話，也有
    把資料抄下來那些人都是活會，有些是靠其他會員提供出來
    的，前開互助會的最高標息就是7 千元，最後尚未得標的人
    有超過活會的人數，無法核對何時被冒標及何活會會員被冒
    標等語明確，與其歷次警偵訊證述內容互核一致，並有其所
    提出之活會會員名單一份可資佐證。
  (四)證人丁○○○於本院審理時證稱：有以「阿素」名義參加前
    開互助會編號38至39號共2 會，都是活會，會員彼此不認識
    ，91年3 月20日最後一次開標沒有到場，並非每次開標都會
    到場，去參加開標時有寫標單，標單只寫金額及自己的名字
    ，91年4 月20日也未到場，是想標會時聽聞風聲才知道，有
    參加被告所組之其他互助會，但未以其他互助會會款與前開
    互助會會款相互抵銷等語明確。
  (五)證人戊○○○於本院審理時到場證述：被告只認識我，但是
    我先生參加這個互助會，所以被告說寫我的名字就可以了，
    我不知道我是編號第幾號，我先生叫做未○○，他參加1 會
    從未得標過等語，而證人未○○亦於本院審理時到庭證稱：
    我有參加前開互助會1 會，是編號13號阿雪先生，不是編號
    79號之阿雪，每次開標時我都有到場但從未得標，去參加投
    標時在場之會員是活會會員或死會會員我不清楚，我只能算
    丟下去參加標會會單的數量跟會單活會會員數量有無符合，
    只要在活會會員數量以內的標單數，我就沒有意見，而且我
    也不瞭解，開標之後被告有當場宣布何人得標，我無法核對
    會單會員與得標會員是否相符，因為會單會員我不認識，我
    去投標時標單上會寫名字及金額，91年3 月20日被告最後一
    次開標時我有前往，到場發現去參加標會的會員比剩下的活
    會會員還多，我當場有問被告，其他人也有，被告說他也不
    知道，我亦未同意其他會員或被告以我名義投標，被告早已
    領取會首會款了等語明確，並提出被告所發送之會單及其長
    年自行記載開標日期、標息等內容之會單以資佐證。
  (六)證人己○○○於本院審理時同證稱：我有以「美惠」之名義
    參加前開互助會編號51號1 會，從未得標過，開標時我很少
    到場，去參加投標時開標時會在標單上寫金額及姓名，沒有
    借人以我名義投標，另外有參加被告所組之其他互助會2 會
    ，本件互助會我只參加1 會，被告已領取會首會款了，91年
    3 月20日開標當時我沒有到場，是91年4 月20日開標日的隔
    天去繳會錢時，才知道被告倒會了，所以我也沒有繳該次會
    錢等語。
  (七)證人酉○○於本院審理時證稱：有參加前開互助會1 會，編
    號6 ，沒有得標過，從未參加過開標，都是委託我丈母娘葉
    黃惠美去，後來我丈母娘生病後，就委託我阿姨辰○○，就
    是編號4 的會員，沒有同意任何人用我的名義投標，沒有參
    加被告所組的其他互助會，至於辰○○是否為活會或者我岳
    母有無參加前開互助會均不知情，我有被告所發的會單，但
    沒有記載何時何人得標，第一會我是拿全額給我丈母娘去繳
    ，而且依合會的習慣會首都是領第一會，所以被告應該已領
    取會頭會款了等語。
  (八)證人辰○○於本院審理時證稱：有參加前開互助會1 會，編
    號4 ，沒有得標過，之前都是我姐姐葉黃惠美（即酉○○岳
    母）去參加開標，後來我姐姐癌症末期所以後幾會才由我去
    標，我也有幫我姐姐的朋友王桂紅去標，去投標時標單上會
    寫名字及標息，我有幫王桂紅得標過，標單的標息都是7 千
    元，我也有幫酉○○標過幾次，但是都沒有標到，也未同意
    任何人以我名義投標，參加開標時，被告會宣布得標會員，
    但究竟何人得標不清楚，因為會員都不認識，我有另外參加
    被告所組其他互助會1 會也是活會，被告出事後也停會了，
    不清楚葉黃惠美有無參加互助會，我有攜帶會單到庭，但是
    會單上沒有按時記載何人得標及得標息額、得標時間，我們
    只是記得按時交會錢，我91年3 月20日去參加開標的時候，
    因為有位先生很仔細發現參加投標的人比活會會員還多，才
    發現有問題，每次去開標的時候都是由被告翻日曆數標單看
    何人得標，91年4 月20日開標時，被告先生有出面但後來不
    了了之，其他參加開標時，並未去注意參加投標人與活會會
    員數，被告已領取會頭錢才發給會單的等語。
  (九)證人庚○○○於警偵訊時證稱：我有參加前開系爭互助會3
    會，分別是編號89至91號，其中有2 會死會，只有89會1 會
    活會，前開互助會採內標，每月20日開標，每年3 、6 、9
    、12月再加標1 次，我有親自去投標過，標單是書寫便條紙
    ，我會加註「邵太太」，第82次開標時我有去，那次只剩15
    會活會卻有17個活會會員來投標，而且被告當天放了6 張編
    單，現場會員有質疑，被告表示有事會負責，事後才知道有
    冒標行為，哪一會被冒標或冒用何人名義我不清楚，隔月開
    標時，被告已逃匿，只剩14個活會卻來19個活會會員，依約
    定最高標息是7 千元，如果大家都以最高標息就抽籤決定等
    語明確。
  (十)證人郭美秀（即子○○之妻）於警偵訊時證稱：因子○○中
    風所以受任為告訴代理人，子○○有參加前開互助會編號37
    號1 會，是活會，有親自到場投標，標單是便條只寫金額未
    註明姓名，是第83次開標時只剩15會卻有17人來投標，才發
    現會首有冒標行為等語明確。
  (十一)證人丙○○於偵查中具結證稱：我參加前開互助會1 會，是
    編號12號活會，開標時有去過幾次，我去時都會寫標單等語
    明確（93年度偵續字卷字231 號卷二第36頁）。
  (十二)證人戌○○於偵查中亦具結證稱：我參加前開互助會1 會編
    號93號，是活會，剛開始被告有按規定在標，但後來大家都
    用最高標來搶標，所以會頭用自己的方式抽籤，開標後被告
    會將未開標的標單全部撕掉，不准我們看，我有對被告提起
    民事訴訟並獲得勝訴等語（93年度偵續字卷字231 號卷二第
    35頁）。
  (十三)證人午○於偵查中具結證述：我參加前開互助會2 會，分別
    為編號43、44號阿花，阿花是我太太，1 會死會得標日期我
    忘記了，1 會活會等語（93年度偵續字卷字231 號卷二第36
    頁）。
  (十四)證人亥○於偵查中證稱：我參加2 會編號71、72號，1 會死
    會、1 會活會，是在60幾會時得標的，標會時我大部分都有
    趣，剛開始會頭有照正常方式開標，後來被告救用翻日曆的
    數字或是用原子筆的方向來開標，開標後就將未開標的標單
    丟掉，不讓我們看，雖然有制止，但她都不理會等語。
  (十五)證人丑○○於警詢時證稱：我參加2 會，1 會死會，1 會活
    會，每次都有參加開標，但都標不到等語（95年度調偵字第
    77號卷第12至13頁）。
  (十六)證人甲○○於偵查中證稱：我以我先生林杉鈴之名義參加1
    會，會單上寫「林三玲」，是活會，我都是委託廖周春幫我
    繳會款，後來有去投標3 、4 次，廖周春以何名義參加我不
    清楚，因為會單上都是記載綽號，標會時被告會將標單在桌
    上排成一個圓形，把筆放下去，翻日曆，根據說好的方向，
    依照單號或雙號起順時針或逆時針方向起算，再依日曆翻出
    的數字決定得標之標單，最後一次標會時，多出4 、5 張標
    單，大家質疑他，被告說要停會或繼續，結果下次開標時就
    停會了等語（95年度調偵字第77號卷第24頁）。
  (十七)證人申○○○於偵查中亦證稱：我參加前開互助會2 會，1
    活會、1 死會，分別是32、33號，33號明順是死會，我在89
    年9 月5 日得標的等語明確。
  (十八)稽之前開證人對於參加前開互助會之會數、會單編號及姓名
    、開標情形及標單書寫方式、91年3 月20日最後一次開標時
    參加投標之活會會員超出活會會數，會員彼此不認識，亦未
    同意他人以其等名義投標等情互核一致，並與證人未○○、
    戌○○所提出之會單以及證人庚○○○、巳○○所提出之活
    會會員名單記載內容大致相符，另經本院調閱91年度湖簡字
    第1290號民事案卷查核屬實，且被告對於證人前開所述情形
    亦不爭執，足證前開互助會於91年3 月20日最後一次開標後
    ，只餘14會卻仍有19名活會會員尚未得標，而前開未得標之
    活會會員亦未同意其他會員以其等名義投標之情無訛，益徵
    被告確有冒名投標並得標之犯行。
三、雖被告一再否認有冒名投標之舉，辯稱係會員冒標，證人庚○○○欲投標遭其拒絕而故意中傷，91年3 月20日最後一會
    共17名活會會員參與投標是會員操作云云，然被告召集前開
    互助會並自任會首，顯然對於參加前開互助會會員較為熟識
    ，且其於開標日主持開標事宜，決定開標方式及得標會員，
    並於開標後依開標之標息向活會會員收取會款，理應清楚知
    悉並記載每次得標之會員及得標金額，以供核對開標時參與
    投標之會員是否仍屬活會會員，以防止冒標，倘若有會員冒
    標之情，被告於開標當時即可立即得知，焉有任其冒標之可
    能，況前開證人並非事前已經知悉91年3 月20日係前開互助
    會最後一次開標，亦未全數參加最後一次開標，故應無從事
    先聯繫操縱之可能，此外，被告自案發之今6 年有餘均未曾
    提出任何紀錄或整理每次開標之得標會員以為釐清，尚難依
    其單方面陳述即採信係會員冒標一節。復參以前開證人所述
    彼此會員互不熟識，亦非每次均參與開標及清楚知悉得標會
    員資料，均單憑被告告知而交付會款，標單之記載亦多半記
    載金額，或憑標單之紙張形式、擺放位置確認是否為自己之
    標單，無從得知確切參與投標之會員姓名，且開標後，被告
    並未將參與投標之所有標單揭示於眾，即於開標後逕行丟棄
    ，以致參與開標之會員亦無從比對，是以，應係被告冒名偽
    造標單參與投標並得標，方合於經驗法則，況證人庚○○○
    所述與其他證人證述相同，何來故意中傷被告之可能，因此
    ，被告前開所辯並無可採信。
四、雖據證人巳○○所提出之活會會員名單共有21名，然此乃憑
    證人於事發後依親友、鄰居或旁人告知，而製作活會會員名
    單，其上之活會會員乙○○、辛○○並未記載聯絡地址或電
    話，且乙○○、辛○○亦未曾製作警詢或偵查筆錄或提出任
    何民、刑事告訴，經本院依名單所列地址或電話傳訊，亦未
    無法傳訊到庭，故無從判別乙○○、辛○○是否參加前開互
    助會且仍為活會會員，因此，此部分尚難採為不利於被告之
    認定，然因公訴人僅起訴被告5 次冒名投標詐取活會會款之
    犯行，亦核與前開證人所述之所餘活會會員人數與會數相差
    之數量相合，故亦與被告論罪科刑之認定無涉，併此敘明。
五、徵之前開證人所述每次開標，參與投標者均係書寫標單，可
    證若無書寫標單無法參與投標，是以，縱本件開標後所參加
    投標之標單均經被告丟棄而未留存，仍可證明被告應有冒名
    偽造標單參與投標並得標之情至明。
六、另按民間互助會之會首如於召會或於標會之初，即有為自己
    不法所有之意圖，心存詐意，其無論自己參加數會或以他人
    名義參與互助會，而於標取會款後即宣告倒會或停會，致使
    活會會員繳交之會款無從於互助會期限前，依互助會契約獲
    取標得之會款，在此種情形下，難謂其以自己或他人名義之
    標會行為，非為詐術行為之一種，其有使其他活會會員誤以
    為係依互助會契約之適法行為而交付會款，除另有其他方法
    、結果行為，應另成立其他犯罪外，應令其負刑法第339 條
    第1 項之詐欺罪責；又民間互助會除有特別約定外，均僅係
    會首與各會員間成立契約關係，不論何人得標，會首對於已
    領取會款之會員（即一般所謂死會），均得請求給付該次應
    繳會款（即死會會款），是以縱認上訴人係與周○鄉共同冒
    標，其詐標之對象應僅限於尚未得標之會員（即一般所稱活
    會會員）。原判決未說明本件合會有何特別之約定，即認全
    體會員（包括死會、活會）均屬詐欺之被害人，並以此為詐
    欺金額計算之依據，尤有未合（最高法院88年度臺上字第18
    98號、76年度臺上字第4989號判例要旨參照）。準此，被告
    於91年3 月20日最後一次開標之前不詳時間，冒用5 名不詳
    會員名義及最高標息7 千元偽造標單參與投標並得標後，向
    附表所示之活會會員收取會款，其詐欺取財之對象應係如附
    表所示之活會會員，所詐取之財物應係活會會員所繳納之活
    會會款，並不包含業已得標依互助會契約需按期繳納死會會
    款之死會會員及死會會款至明，是以，公訴人認被告詐領之
    款項包含5 會82名死會會員之死會會款容有誤會。
七、再徵之前開證人所述91 年3月20日最後一次開標係由證人壬○○以標息7 千元得標，91年4 月20日開標時被告業已逃匿
    不見蹤影，復因證人間彼此不相識，亦未在會單上詳加記載
    各次得標之會員，已如前述，致無法確認被告冒標之確切日
    期，另觀之證人未○○、戌○○所提出之會單之記載，自89
    年7 月20日起均以最高標息7 千元得標，故採取最有利於被
    告之事實認定，應認被告係於91年3 月20日之前5 次會期，
    冒用5 名不詳活會會員之名義，以最高標息7 千元，冒標5
    會應屬妥適，故承上說明，被告所詐欺之活會會員共有19名
    ，遭冒標5 會，詐欺取財之金額應為123 萬5 千元【19個活
    會會員X1萬3 千元（2 萬元-7千元）X5會=123萬5 千元】應
    堪認定，公訴人認定詐欺總額為914 萬5 千元容有計算錯誤
    ，併此敘明。
八、再者，被告另辯稱其召集互助會多年，並無冒標之必要云云
    ，然被告固召集多起互助會多年，與參加之會員有一定之信
    賴關係，乃為證人所不爭執，但尚難憑此遽認被告無任何破
    壞多年信賴關係而冒標之可能，至證人固有以其他互助會會
    款與本件會款相互抵銷一節，然此乃案發後被告與活會會員
    債務處理之方式，與本件犯罪之構成要件無關，而難採為有
    利被告之認定。
九、綜上所述，被告猶執前詞置辯，除與證人所述相左之外，亦
    未提出任何會首所掌握之前開互助會相關每次開標之得標會
    員名單及標息以實其說，所辯要難採信，是以，本件事證已
    臻明確，被告犯行洵堪認定。
參、新舊法之說明
一、按行為後法律有變更者，適用行為時之法律。但行為後之法
    律有利於行為人者，適用最有利於行為人之法律。修正後刑
    法第2 條第1 項定有明文。查本件被告行為後，刑法部分條
    文修正施行，而修正施行後刑法第2 條第1 項亦修正規定，
    然此乃為與刑法第1 條罪刑法定主義相互契合，以貫徹法律
    禁止溯及既往原則，其乃規範行為後法律變更所生新舊法律
    比較適用之準據法，本身尚無比較新舊法之問題，故應一律
    適用修正施行後刑法第2 條之規定以決定適用之刑罰法律，
    先予辨明。又參以本次刑法總則編修正之比較新舊法，應就
    罪刑有關之之共犯、未遂犯、想像競合犯、牽連犯、連續犯
    、結合犯，以及累犯加重、自首減輕暨其他法定加減原因（
    如身分加減）與加減例等一切情形，綜其全部罪刑之結果而
    為比較（最高法院95年5 月23日刑事庭第8 次會議決議可資
    參照），首先敘明。
二、查被告行為後，刑法第56條連續犯之規定業已刪除，此雖非
    犯罪構成要件或刑度之變更，但因多次犯行是否可依連續犯
    論以一罪或數罪併罰，顯已影響行為人刑罰之法律效果，自
    屬法律有變更，依修正施行後刑法第2 條第1 項規定比較新
    、舊法，而本案依照新法刪除連續犯之規定，必須就被告多
    次行使偽造私文書之犯行分論併罰，不若舊法得依連續犯之
    規定論以一罪，是仍應適用被告行為時之舊法論以連續犯較
    為有利。
三、其次，被告行為後，刑法第55條後段牽連犯之規定亦已刪除
    ，此同非屬犯罪構成要件或刑度之變更，但因被告所犯不同
    罪名間具有方法目的或行為結果之牽連關係者，可否論以一
    罪或數罪併罰，顯已影響行為人刑罰之法律效果，自屬法律
    有變更，應依修正施行後刑法第2 條第1 項規定比較新、舊
    法，而因修正施行後刑法刪除牽連犯之規定，以致被告所犯
    不同罪名間應分論併罰，不若舊法得依牽連犯之規定論以一
    罪，顯然較為不利，故應適用被告行為時之舊法論以牽連犯
    較為有利。
四、另被告行為時，刑法分則編各罪所定罰金刑之貨幣單位原為
    銀元，修正前刑法第33條第5 款規定：「罰金：1 元（銀元
    ）以上。」，而依罰金罰鍰提高標準條例規定，就72年6 月
    26日前修正之刑法部分條文罰金數額提高2 至10倍，其後修
    正者則不提高倍數，並依現行法規所定貨幣單位折算新臺幣
    條例規定，以銀元1 元折算新臺幣3 元；修正後刑法第33
    條第5 款規定：「罰金：新臺幣1 千元以上，以百元計算之
    。」，刑法第33條第5 款所定罰金貨幣單位經修正為新臺幣
    後，刑法分則各罪所定罰金刑之貨幣單位亦應配合修正為新
    臺幣，為使刑法分則編各罪所定罰金之最高數額與刑法修正
    前趨於一致，乃增訂刑法施行法第1 條之1 ：「中華民國94
    年1 月7 日刑法修正施行後，刑法分則編所定罰金之貨幣單
    位為新臺幣。94年1 月7 日刑法修正時，刑法分則編未修正
    之條文定有罰金者，自94年1 月7 日刑法修正施行後，就其
    所定數額提高為30倍。但72年6 月26日至94年1 月7 日新增
    或修正之條文，就其所定數額提高為3 倍。」；從而，刑法
    分則編各罪所定罰金刑之最高數額，於上開規定修正後並無
    不同，惟修正後刑法第33條第5 款所定罰金刑最低數額，較
    之修正前提高，修正前刑法第33條第5 款規定為有利於被告
    。
五、綜合上述各條文修正前、後之比較，可知依修正前、後之規
    定，除就罰金之最高數額（即刑法施行法第1 條之1） 部分
    ，對被告並無不利，惟修正後之罰金最低數額，均較修正前
    提高，顯然不利於被告，揆諸前揭最高法院決議所揭示之罪
    刑綜合比較原則，依刑法第2 條第1 項前段之規定，應整體
    適用行為時即修正前之規定。
肆、論罪科刑
一、按民間互助會之標會會單，如未書寫標會者之姓名或代號，
    致無從辨別或表示係某一會員參與標會，固不具文書之形式
    ，然若經投標者（或代為投標者或冒標者）表明其係某人之
    標單，因在場之其他投標者或會員已能辨別係某一會員參與
    標會者，縱標單上未書寫姓名或代號，仍無礙於係刑法第22
    0 條第1 項準文書之認定；又標單上僅記載姓名與競標之利
    息，並未書明「標單」字樣者，依我國民間互助會之習慣，
    可認定其上之文字，即為表示出標人及其競標之利息等用意
    之證明，應屬刑法第220 條第1 項之準文書（最高法院94年
    度臺上字第1439號、92年度臺上字第6903號判例要旨參照）
    。參照前開證人所述參與投標之活會會員於填寫標單時，於
    標單上簽名並非必要之形式，是以，被告是否有於標單上偽
    造活會會員之簽名，亦無從證明，依罪疑為輕原則，認被告
    僅於標單上填寫標息，未有偽造簽名之犯行，準此，被告於
    91年3 月20日前不詳之5 次開標日，冒用不詳活會會員名義
    ，僅在標單上記載標息7 千元偽造標單參與投標，並未偽造
    會員簽名，仍屬刑法第220 條第1 項之準文書至明。
二、核被告5 次冒名偽造標單投標，得標後向活會會員詐取會款
    共計123 萬5 千元之行為，係犯刑法第216 條、第210 條、
    第220 條第1 項之之行使偽造準私文書罪及同法第339 條第
    1 項之詐欺取財罪。又被告前開行使偽造準私文書部分之犯
    行，乃偽造準私文書後，復持以行使，其偽造之低度行為均
    為行使之高度行為吸收。此外，被告先後5 次行使偽造準私
    文書犯行，均時間緊接，所犯各係構成要件相同之罪名，顯
    係基於概括犯意反覆為之，均應依修正施行前刑法第56條連
    續犯之規定論以連續行使偽造準私文書罪一罪，並加重其刑
    。又被告前開所犯連續行使偽造準私文書罪及詐欺取財罪間
    ，有方法目的之牽連關係，為牽連犯，應依修正施行前刑法
    第55條後段規定，從一重之刑法第216 條、第210 條之連續
    行使偽造私文書罪處斷。
三、爰審酌被告無任何前科紀錄，此有臺灣高等法院被告前案紀
    錄表一件在卷可按，素行尚可，復考量被告自任互助會會首
    並已領取會頭錢，卻利用互助會會員彼此互不認識，活會會
    員亦非每次均到場參與投標，且活會會員在標單上或僅書寫
    投標金額未載姓名，亦無從查證投標標單及得標會員真實性
    之機會而為前開犯行，造成活會會員財物損失甚鉅，惟被告
    犯後迄今已6 年有餘，自始否認犯行，態度顯然不佳，雖被
    告同意清償活會會員之損失，並與部分會員達成和解，然迄
    今僅賠償少額金錢，此有本院95年度附民字第192 號、第19
    3 號、96年度附民字第9 號、96年度附民字第153 號案卷及
    和解書，以及被告提出之匯款單在卷可稽，相較於被告所詐
    欺之金額以及活會會員所受之損失顯然有別，兼衡被告於犯
    後因疾病纏身，無力繼續工作償債，暨其智識程度、生活狀
    況、犯罪動機、手段、犯罪所得等一切情狀，認應量處如主
    文所示之刑，應屬適當，以示懲儆。
四、再查，被告所為前開犯行之犯罪時間，在96年4 月24日前，
    所犯行使偽造私文書罪雖屬中華民國96年罪犯減刑條例第3
    條第1 項第15款所列之罪，惟均未受逾有期徒刑1 年6 月以
    上刑之宣告，仍核與同條例第2 條第1 項第3 款規定相符，
    應依同條例第7 條之規定減其宣告刑二分之一。復按被告
    本件所犯為最重本刑5 年以下有期徒刑之罪，依中華民國96
    年罪犯減刑條例規定減為有期徒刑6 月，依同條例第9 條規
    定，應諭知易科罰金之折算標準。然因本件被告行為後，易
    科罰金之折算標準即刑法第41條第1 項前段及罰金罰鍰提高
    標準條例第2 條前段，或有修正，或已廢止，然經比較修正
    前後之易科罰金折算標準，顯以修正施行前之規定較有利於
    被告，故依刑法第2 條第1 項前段之規定，應適用修正施行
    前刑法第41條第1 項前段、廢止前之罰金罰鍰提高標準條例
    第2 條之規定為易科罰金之折算標準。
五、至被告偽造之標單因未據扣案，且依被告及證人所述均已撕
    毀丟棄，故無證據證明仍然存在，為免將來執行之困難，故
    不為沒收之諭知，併此敘明。
據上論斷，應依刑事訴訟法第299 條第1 項前段，中華民國96年
罪犯減刑條例第2 條第1 項第3 款、第7 條、第9 條，刑法第2
條第1 項前段、（修正施行前）第56條、（修正施行前）第55條
後段、第216 條、第210 條、第220 條第1 項、第339 條第1 項
、（修正施行前）第41條第1 項前段，廢止前罰金罰鍰提高標準
條例第2 條，刑法施行法第1 條之1 ，判決如主文。
本案經檢察官簡志龍到庭執行職務。
中    華    民    國    98    年    5     月    27    日
                  刑事第三庭  審判長法官  杜惠錦
                              法      官  陳美彤
                              法      官  黃欣怡
以上正本證明與原本無異。
如不服本判決，應於收受送達後10日內向本院提出上訴書狀，其
未敘述上訴之理由者並得於提起上訴後20日內向本院補提理由書
（均須按他造當事人之人數附繕本）。
                              書記官      陳慧玲
中    華    民    國    98    年    5     月    27    日
附錄本案論罪科刑法條全文：
中華民國刑法第210條
偽造、變造私文書，足以生損害於公眾或他人者，處5 年以下有
期徒刑。
中華民國刑法第216條
行使第210 條至第215 條之文書者，依偽造、變造文書或登載不
實事項或使登載不實事項之規定處斷。
中華民國刑法第220條
在紙上或物品上之文字、符號、圖畫、照像，依習慣或特約，足
以為表示其用意之證明者，關於本章及本章以外各罪，以文書論
。
錄音、錄影或電磁紀錄，藉機器或電腦之處理所顯示之聲音、影
像或符號，足以為表示其用意之證明者，亦同。
中華民國刑法第339條
意圖為自己或第三人不法之所有，以詐術使人將本人或第三人之
物交付者，處5 年以下有期徒刑、拘役或科或併科1 千元以下罰
金。
以前項方法得財產上不法之利益或使第三人得之者，亦同。
前二項之未遂犯罰之。
附表：91年3月20日最後一次開標後，尚未得標之活會會員
┌─┬────┬─────┬─────┬────┬─────┬────┐
│  │姓    名│會單上編號│會單上姓名│參加會數│已得標會數│活會數  │
├─┼────┼─────┼─────┼────┼─────┼────┤
│1 │子○○  │37        │天送      │1       │0         │1       │
├─┼────┼─────┼─────┼────┼─────┼────┤
│2 │庚○○○│89        │美秀      │1       │0         │1       │
│  │        ├─────┼─────┼────┼─────┼────┤
│  │        │90        │萬昌      │1       │1         │0       │
│  │        ├─────┼─────┼────┼─────┼────┤
│  │        │91        │萬昌      │1       │1         │0       │
├─┼────┼─────┼─────┼────┼─────┼────┤
│3 │巳○○  │50        │素月      │1       │0         │1       │
├─┼────┼─────┼─────┼────┼─────┼────┤
│4 │寅○○  │85        │寅○○    │1       │0         │1       │
│  │        ├─────┼─────┼────┼─────┼────┤
│  │        │86        │王秋娟    │1       │1         │0       │
│  │        ├─────┼─────┼────┼─────┼────┤
│  │        │87        │蘇明龍    │1       │1         │0       │
│  │        ├─────┼─────┼────┼─────┼────┤
│  │        │88        │賴麗雲    │1       │1         │0       │
├─┼────┼─────┼─────┼────┼─────┼────┤
│5 │壬○○  │56        │梁美真    │1       │1 （91年3 │0       │
│  │        │          │          │        │月20日）  │        │
│  │        ├─────┼─────┼────┼─────┼────┤
│  │        │57        │梁景星    │1       │0         │1       │
├─┼────┼─────┼─────┼────┼─────┼────┤
│6 │癸○○  │58        │景雲      │1       │0         │1       │
│  │        ├─────┼─────┼────┼─────┼────┤
│  │        │59        │景雲      │1       │已借被告投│0       │
│  │        │          │          │        │標        │        │
├─┼────┼─────┼─────┼────┼─────┼────┤
│7 │辰○○  │4         │辰○○    │1       │0         │1       │
├─┼────┼─────┼─────┼────┼─────┼────┤
│8 │酉○○  │6         │酉○○    │1       │0         │1       │
├─┼────┼─────┼─────┼────┼─────┼────┤
│9 │戌○○  │93        │阿蓮      │1       │0         │1       │
├─┼────┼─────┼─────┼────┼─────┼────┤
│10│己○○○│51        │美惠      │1       │0         │1       │
├─┼────┼─────┼─────┼────┼─────┼────┤
│11│丑○○  │16        │牡丹      │1       │1         │0       │
│  │        ├─────┼─────┼────┼─────┼────┤
│  │        │17        │牡丹      │1       │0         │1       │
├─┼────┼─────┼─────┼────┼─────┼────┤
│12│甲○○  │82        │林三玲    │1       │0         │1       │
├─┼────┼─────┼─────┼────┼─────┼────┤
│13│丁○○○│38        │阿素      │1       │0         │1       │
│  │        ├─────┼─────┼────┼─────┼────┤
│  │        │39        │阿素      │1       │0         │1       │
├─┼────┼─────┼─────┼────┼─────┼────┤
│14│未○○  │13        │阿雪先生  │1       │0         │1       │
├─┼────┼─────┼─────┼────┼─────┼────┤
│15│亥○    │71        │阿首      │1       │1         │0       │
│  │        ├─────┼─────┼────┼─────┼────┤
│  │        │72        │阿首      │1       │0         │1       │
├─┼────┼─────┼─────┼────┼─────┼────┤
│16│午○    │43        │阿花      │1       │1         │0       │
│  │        ├─────┼─────┼────┼─────┼────┤
│  │        │44        │阿花      │1       │0         │1       │
├─┼────┼─────┼─────┼────┼─────┼────┤
│17│丙○○  │12        │丙○○    │1       │0         │1       │
├─┼────┼─────┼─────┼────┼─────┼────┤
│18│申○○○│32        │秋嬌      │1       │0         │1       │
│  │        ├─────┼─────┼────┼─────┼────┤
│  │        │33        │明順      │1       │1         │0       │
└─┴────┴─────┴─────┴────┴─────┴────┘


司法院資訊處製作；財團法人民間司法改革基金會備份。
